臺灣新竹地方法院刑事判決　　　　　　　　　　　　　　九十年度訴字第六五三號
　　公　訴　人　臺灣新竹地方法院檢察署檢察官
　　被　　　告　陳璋
　　　　　　　　乙○○
　　指定辯護人　本院公設辯護人林建和
右列被告因違反懲治走私條例案件，經檢察官提起公訴（九十年度偵字第五七二八號
、六五三二號），本院判決如左：
    主  文
甲○○共同私運管制物品進口逾公告數額，處有期徒刑伍月。扣案之大衛杜夫牌洋菸
參仟伍佰包、七星牌洋菸壹仟肆佰伍拾包，均沒收。
乙○○共同私運管制物品進口逾公告數額，處有期徒刑柒月。扣案之大衛杜夫牌洋菸
參仟伍佰包、七星牌洋菸壹仟肆佰伍拾包，均沒收。
    事  實
一、甲○○於民國八十六年間因違反懲治走私條例案件，經本院判處有期徒刑七月，
    緩刑三年確定，復於八十八年間因違反懲治走私條例案件，經臺灣基隆地方法院
    判處有期徒刑七月，於八十九年間經最高法院判決上訴駁回確定，嗣經緝獲送監
    執行，再與前者撤銷緩刑接續執行，至九十一年九月十七日縮短刑期執行完畢。
    乙○○於八十八年間因違反懲治走私條例案件，經本院判處有期徒刑一年，復經
    臺灣高等法院、最高法院撤銷改判有期徒刑十一月確定，並於九十一年五月三日
    執行完畢。詎均猶不知悔改，由乙○○任「翔盛號」ＣＴ三－四四五九號漁船之
    船長，洪世樺、蔡文芳、甲○○三人為船員（洪世樺、蔡文芳另案經臺灣新竹地
    方法院檢察署檢察官以八十九年度偵字第五○○六號提起公訴），該四人於八十
    九年八月二十六日凌晨四時十分許，向新竹漁港報關出港後，於同年月三十一日
    晚間九時許航行至新竹外海約三十海浬處，共同基於私運管制物品進口之犯意聯
    絡，以新台幣（下同）五萬元、金項鍊一條（重約九錢）及金戒指二只（重約三
    錢）之價格，向某不詳船名上之不詳年籍、姓名人士，販入逾公告數額之管制物
    品，即完稅價格為十一萬五千六百五十三元之大衛杜夫牌洋菸三千五百包（完稅
    價格為七萬八千四百元）、七星牌洋菸一千四百五十包（完稅價格為一萬七千九
    百二十二元）、鹽酸美沙酮三百九十瓶（完稅價格為一萬一千七百元）、豬腎一
    千一百公斤（完稅價格為一萬七千一百十八元）、香菇二點七公斤（完稅價格為
    四百三十三元）及蚧干三公斤（完稅價格為二百八十元）等物，並將之藏置於翔
    盛號漁船密艙中，企圖於進港後販售牟利，嗣於八十九年九月一日上午九時五十
    分許，私運進入臺灣地區後停泊於新竹漁港時，為警當場查獲，並扣得上開未稅
    物品。
二、案經行政院海岸巡防署海洋巡防總局第十二海巡隊報請臺灣新竹地方法院檢察署
    檢察官偵查起訴。
    理  由
一、訊據被告乙○○固坦承其四人於八十九年八月二十六日凌晨四時十分許，向新竹
    漁港報關出港後，於同年月三十一日晚間九時許航行至新竹外海約三十海浬處，
    以五萬元、金項鍊一條（重約九錢）及金戒指二只（重約三錢）之代價，向某不
    詳船名上之不詳年籍、姓名人士，販入逾公告數額之管制物品，即完稅價格為十
    一萬五千六百五十三元之大衛杜夫牌洋菸（完稅價格為七萬八千四百元）、七星
    牌洋菸（完稅價格為一萬七千九百二十二元）、鹽酸美沙酮（完稅價格為一萬一
    千七百元）、豬腎（完稅價格為一萬七千一百十八元）、香菇（完稅價格為四百
    三十三元）及蚧干（完稅價格為二百八十元）等物，並將之藏置於翔盛號漁船密
    艙中，企圖於進港後販售牟利，嗣於八十九年九月一日上午九時五十分許私運進
    入臺灣地區，在新竹漁港為警查獲之事實，惟否認有何走私之犯行，被告乙○○
    辯稱略以：「我不是向大陸漁船買的，該船身是寫有英文字，扣案的金錢是我賣
    魚所得，不是拿來走私用的，十七箱漁貨是由船員搬上船艙，但是我沒有告訴他
    們是什麼東西，當時他們都在睡覺」云云，被告甲○○則辯稱略以：「船長搬東
    西時我們在睡覺，我們平時只負責拉網和冰魚，我只是船員，一切依照船長的指
    示辦理，查獲的走私物品上面都覆蓋有魚貨，我們根本不知道下方還有走私物和
    毒品」云云。
二、經查：
(一)、按當事人事後翻異案發當初之陳述，依經驗法則，案發當時之供述較少權衡利害
    得失或受他人干預，比之事後翻之詞，自較為可採，即所謂「案重初供」之原則
    ，被告乙○○前於行政院海岸巡防署海洋巡防總局第十二海巡隊初訊時供承：「
    我在大海捕魚時，遇不知名（英文船名）鐵皮船，以五萬元、金項鍊一條（重九
    錢）及戒子二只（重三錢）跟他們換取。是大陸船」等語（五○○六號偵卷第六
    頁），且於本院審理時亦稱：「距臺灣二十海浬左右，是大陸船靠近我的船，向
    我兜售，我以新台幣五萬元和金飾和他換的」等語（本院卷第五一頁），是以被
    告乙○○於海巡隊初訊時之供詞較為可採，且參酌被告乙○○於檢察官偵查中並
    稱：「對方講國語」等語（五○○六號偵卷第六頁），益足認定被告乙○○在接
    洽交易過程中明知交易對象為大陸地區人民，是被告乙○○所辯不知係向大陸人
    購買走私物品，顯不可採，則被告乙○○明知其於公海上與不詳姓名年籍大陸漁
    民交易販入逾公告數額之管制物品，並私運進入臺灣地區等情，除其於前開警訊
    中之自白，此外並有行政院海岸巡防署海洋巡防總局檢查紀錄表、新竹漁港安檢
    所機漁船、管筏、舢舨進出港登記簿、扣押物品清單、扣押物品表、臺灣省菸酒
    公賣局新竹分局八十九年九月六日查物字第二六號扣押物品驗收通知單、收據三
    紙、財政部台北關稅局八十九年十二月四日北普法字第八九一○七四三○號函、
    台北關稅局八十九年十二月十四日八九丁字第二三七二號之(一)、之(二)處分書（五
    ○○六號卷第十七頁、第十八頁、第三十頁、第十九頁、第四七頁、第四八頁至
    第五十頁、本院卷第二一頁、第二三頁、第二四頁）在卷可稽，事證明確，被告
    乙○○前開犯行，應堪認定。
(二)、被告甲○○共同走私犯行，業據證人即同船船員洪世樺供稱：「船上私貨是我們
    於公海作業時，有一艘寫著英文船名的商船船上接駁過來的」等語（五○○六號
    卷第七頁、第三五頁）、證人即同船船員蔡文芳亦稱：「在八十九年八月三十一
    日晚上九點多準備返回，一艘鐵殼船向我們船靠過來，後來船長乙○○開始與鐵
    殼船接洽，然後船長乙○○叫我們起來搬魚貨，到我們的船上來」等語（五○○
    六號卷第十一頁、第三六頁）在卷，況被告乙○○於本院調查時供稱：「當天在
    新竹外海三十浬，不知國籍的漁船開船靠近，漁民就跳到我的船上，問我是否要
    買走私的物品，我說要，對方船上的人就把貨搬過來到舺板上，我就叫船員把貨
    搬入下面的倉庫，當時船上連我四人，其他三個人都有搬貨，我們後來在貨物上
    放魚獲，魚獲下面裝走私的物品，漁獲是我們後來捕到的」等語（本院卷第三四
    頁），核與被告甲○○自承：「在八十九年八月三十一日晚上九點多準備返港途
    中遇到一艘鐵殼船，該船名為英文字，我看不懂故不知道該船船名，當該船靠過
    來時，船長乙○○即叫我們接駁漁貨，總共自該船搬運十七箱白帶魚及金線魚」
    等語相符（五○○六號偵卷第十五頁、第三四頁），足認鐵殼船靠近接駁時，被
    告甲○○確實知情並在被告乙○○指示下參與搬運走私管制物品，而如上開事實
    欄走私物品，數量非少，欲將上開走私物品放入船艙內，必定引起巨大之聲響及
    震動，且搬運時間必長，則被告甲○○如何可能全然不知情？參以被告甲○○曾
    於八十六年間因違反懲治走私條例案件，經本院判處有期徒刑七月，緩刑三年確
    定，復於八十八年間因違反懲治走私條例案件，經臺灣基隆地方法院判處有期徒
    刑七月，於八十九年間經最高法院判決上訴駁回確定，有臺灣高等法院被告全國
    前案紀錄表在卷可稽（本院卷第五頁以下），顯見其對海上走私交易之手法、過
    程均應知之甚詳，且親自參與搬運走私管制物品，是難謂其不知情，又其明知走
    私之違法及嚴重性，卻於該船進港時，未向港區駐在所報案，以釐清走私之刑事
    責任歸屬，亦與常情不合，再走私未稅洋菸進入臺灣地區且數量逾公告數額係違
    法之行為，為一般漁民所週知，而上開為警查獲如事實欄所載之走私物品，數量
    非少，欲將上開走私物品放入船艙內，必定驚動船上作業之成員，是若有船員不
    願進行此一違法行為，船長根本無法達成走私之目的，縱有大陸漁民或其他船舶
    之船員相助，能於公海上得順利買賣貨物，但仍不免於漁船返港後為其他船員告
    發，船長或其他船員雖至愚亦不可能與不同意走私之船員，冒險出港與其他船舶
    買賣貨物。另按，共同正犯之意思聯絡並不限於事前有所謀議，即於行為當時有
    共同犯意之聯絡者，亦屬之，且其表示之方法，亦不以明示通謀為必要，即相互
    間有默示之合致，亦無不可（最高法院七十三年台上字第二三六四號判例參照）
    ，是縱認被告甲○○於出海時並無走私之犯意聯絡，但其於其他被告乙○○等人
    買入走私物品後，仍與之基於走私之犯意聯絡，共同搬運走私管制物品進入臺灣
    地區，是無礙共同正犯之成立，故被告甲○○所辯不知情及被告乙○○附和其詞
    ，亦稱甲○○不知情云云，顯分別係卸責或迴護之詞，均委無足採。
(三)、按洋煙及大陸地區生產之物品，由海關照緝獲時之完稅價格計算，超過十萬元者
    ，為懲治走私條例公告管制物品項目及其數額之丙項管制進口物品。經查：本案
    查獲之之管制物品，即完稅價格為十一萬五千六百五十三元之大衛杜夫牌洋菸三
    千五百包（完稅價格為七萬八千四百元）、七星牌洋菸一千四百五十包（完稅價
    格為一萬七千九百二十二元）、鹽酸美沙酮三千九百瓶（完稅價格為一萬一千七
    百元）、豬腎一千一百公斤（完稅價格為一萬七千一百十八元）、香菇二點七公
    斤（完稅價格為四百三十三元）及蚧干三公斤（完稅價格為二百八十元）等物，
    價值顯已逾行政院依懲治走私條例第二條第四項公告管制物品項目及其數額丙項
    之管制完稅價格，有財政部台北關稅局八十九年十二月四日北普法字第八九一○
    七四三○號函附卷可憑（本院卷第十八頁）。次按，中華民國領海為自基線起至
    其外側十二浬間之海域，中華民國鄰海及鄰接區法第三條亦有明文。而被告等人
    買入上開管制物品之處所，係在距我國新竹外海約三十海浬之公海海域，此業據
    被告乙○○、甲○○供述在卷（本院卷第三四頁、五○○六號偵卷第三四頁），
    則該處所即不在我國之領海範圍內甚明，附此敘明。
(四)、綜上，本件事證明確，被告乙○○、甲○○之共同走私犯行均堪認定，應依法論
    罪科刑。
三、論罪科刑部分：
(一)、查洋菸及大陸地區生產之物品均係管制進口物品，分別為懲治走私條例公告管制
    物品項目及其數額丙項第一款、第四款所定之管制物品。又行政院雖已於九十年
    十一月二十九日，以臺九十財字第○六六五八九號函令公告刪除「管制物品項目
    及其數額」之丙項第四款及丁項，惟按刑法第二條所謂之「法律」變更及刑事訴
    訟法第三百零二條第四款所謂犯罪後之「法律」，均係指有關刑罰之法律變更而
    言，刑罰法令以外之法律變更及事實變更，均非此處之法律變更，自無上開刑事
    法規之適用。行政院關於管制物品之變更公告，屬行政上為適應當時情形所為之
    事實變更，並非有關刑罰之法律有所變更，是其效力自僅及於公告以後之行為，
    而無溯及既往之效力，從而被告於公告以前之前開時點私運大陸地區產製品進口
    逾公告數額之行為，自仍有懲治走私條例第二條第一項規定之適用（司法院大法
    官解釋第一○三號可資參照），自甚明確。再被告二人於犯罪行為後，懲治走私
    條例第二條第一項業於九十一年六月二十六日修正公佈，於同年月二十八日生效
    ，修正後之第二條第一項規定：「私運管制物品進口、出口逾公告數額者，處七
    年以下有期徒刑，得併科新臺幣三百萬元以下罰金」，於比較新舊法結果，以修
    正前之舊法（處七年以下有期徒刑，得併科新臺幣二十萬元以下罰金。）較有利
    於被告，應依刑法第二條第一項後段規定，適用裁判前即行為時之法律。核被告
    二人所為，係犯修正前懲治走私條例第二條第一項之私運管制物品進口罪。被告
    二人、洪世樺及蔡文芳就上述犯行，有犯意聯絡及行為分擔，應論以共同正犯。
    爰審酌被告二人私運管制進口物品，影響政府對於管制物品進口之管理，且所走
    私之豬腎、香菇及蚧干等物未經檢疫，易引進難以預防之傳染病原，違害社會經
    濟、人民身體之健康，又被告乙○○身為船長總理一切交易接洽，惟坦承部分走
    私犯行，尚知悔意，被告甲○○飾詞圖卸，態度不佳，暨渠等之犯罪動機、手段
    、目的等一切情狀，分別量處如主文第一、二項所示之刑。
(二)、扣案鹽酸美沙酮、豬腎、香菇及蚧干等物，已經台北關稅局為沒入處分，有台北
    關稅局八十九年十二月十四日八九丁字第二三七二號之(一)、之(二)號處分書在卷為
    證（本院卷第二三頁、第二四頁），均無庸再為沒收之諭知，至扣案大衛杜夫牌
    洋菸三千五百包、七星牌洋菸一千四百五十包，則均為被告等所有共犯本罪所得
    之物，依刑法第三十八條第一項第三款規定宣告沒收。至扣案之二百七十萬元部
    分，因不能證明該部分與本案有關，爰不予沒收，併此敘明。
四、被告二人自境外販入鹽酸美沙酮三百九十瓶，並於前開時地走私入境部分：
(一)、按犯罪事實應依證據認定之，無證據不得推定其犯罪事實，刑事訴訟法第一百五
    十四條定有明文。再認定不利於被告之事實，須依積極證據，苟積極證據不足為
    不利於被告事實之認定時，即應為有利於被告之認定，更不必有何有利之證據。
    又告訴人之告訴，係以使被告受刑事訴追為目的，是其陳述是否與事實相符，仍
    應調查其他證據以資審認（最高法院三十年上字第八一六號判例、五十二年台上
    字第一三００號足資參照）。再事實之認定，應憑證據，如未能發現相當證據，
    或證據不足以證明，自不能以推測或擬制之方法，以為裁判基礎（最高法院四十
    年度台上字第八六號判例可資參照）。而「行為非出於故意或過失者，不罰。過
    失行為之處罰，以有特別規定者，為限」，刑法第十二條第一項、第二項定有明
    文，再依毒品危害防制條例第四條規定並無處罰過失犯。是犯罪之成立，除應具
    備各罪之特別要件外，尤須具有故意或過失之一般要件，如某種犯罪必以他人之
    身分始能構成者，則以明知他人有此身分，方能成立，否則對於犯罪客體欠缺認
    識，即非出於犯該罪之故意行為（二十七年度非字第十五號判例）。
(二)、扣案鹽酸美沙酮口服液經鑑驗結果內含二級毒品美沙冬成分，有內政部警政署刑
    事警察局八十九年九月十三日刑鑑字第一三○四一八號驗通知書附卷可證（五○
    ○六號偵卷第四六頁），經查，本件被告二人對公訴意旨所載被查獲之走私鹽酸
    美沙酮，經鑑定具有二級毒品美沙冬成分等情狀，並無意見，然被告乙○○辯稱
    ：「我確實不知道鹽酸美沙酮是毒品，鹽酸美沙酮是我自己要用的，因為我腳痛
    ，他們問我要不要用治腳痛藥，正好我腳痛才跟他們買」等語（五○○六號偵卷
    第六頁、本院卷第九四頁、第一○七頁、第一○八頁），被告甲○○辯稱：「該
    批口服液船長乙○○曾表示為他個人所有，因他手腳曾經骨折，為了止痛，所以
    準備自行服用作為止痛劑」等語（五○○六號偵卷第十五頁、第三四頁），而本
    件扣案之鹽酸美沙酮為小瓶口服液包裝，有勘驗筆錄及照片三幀在卷可參（本院
    卷第一一四頁至第一一七頁），非經儀器檢驗尚難以肉眼判斷其內含第二級毒品
    成分，且第二級毒品美沙冬並非一般人所認知之管制毒品，加之被告二人均以捕
    魚為業，智識程度非高，依此可徵被告二人主觀上不知鹽酸美沙酮內含第二級毒
    品美沙冬成分，遑論知情美沙冬為管制之第二級毒品，是即無任何意圖運輸而持
    有毒品之故意存在，故雖被告二人有走私鹽酸美沙酮之客觀事實，然毒品危害防
    制條例有關持有、運輸第二級毒品美沙冬罪均以故意犯為前提，既然被告主觀犯
    意上並不知自己所持有之物為第二級毒品美沙冬，亦即主觀上並無犯罪故意，自
    不能成立持有、運輸第二級毒品罪嫌，此外復查無其他積極證據足以證明被告二
    人此部分罪嫌，是此部分尚難認被告二人成立犯罪。
五、據上論斷，應依刑事訴訟法第二百九十九條第一項前段、懲治走私條例第二條第
    一項、第十一條、刑法第十一條前段、第二條第一項後段、第二十八條、第三十
    八條第一項第三款，判決如主文。
本案經檢察官劉邦繡到庭執行職務。
中      華      民      國    九十一    年      九      月     二十     日
                                臺灣新竹地方法院刑事第二庭
                                    審判長法  官   王銘勇
                                          法  官   王紋瑩
                                          法  官   楊數盈
右正本證明與原本無異。
如不服本判決，應於判決送達後十日內向本院提出上訴狀( 應附繕本 )。
                                          書記官   沈藝珠
中      華      民      國    九十一    年      九      月     二十     日
附錄本案論罪科刑法條：
懲治走私條例第二條第一項
一、私運管制物品進口、出口逾公告數額者，處七年以下有期徒刑，得併科新臺幣二
    十萬元以下罰金。
